【裁判字號】    95,交聲,945
【裁判日期】    951229
【裁判案由】    聲明異議
【裁判全文】
臺灣高雄地方法院交通裁定  95年度交聲字第945 號
原處分機關  高雄市政府
異  議  人
即受處分人  甲○○
上列受處分人因違反道路交通管理處罰條例案件，對於高雄市政
府95年11月23日所為之處分（原處分案號：高市府交裁字第裁32
-B00000000號），聲明異議，本院裁定如下：
    主  文
原處分撤銷。
甲○○不罰。
    理  由
一、聲明異議意旨略以：受處分人即異議人甲○○於民國95年6
    月17日12時47分許，駕駛車牌號碼ZT-9285 號自小客車，沿
    高雄市苓雅區○○○路西向東快車道行駛於該路26號前，於
    進入快車道直行欲至四維一路上之小餐館用餐之際，因發現
    後方沿同道路同向快車道直行，由蔡旭棋所駕駛車牌號碼YV
    -6895 號自小貨車疾駛而至，遂顯示左方向燈閃爍警告，並
    靜止等候該車通過。詎因蔡旭棋並未遵守道路交通安全規則
    第101 條第1 項第5 款「前行車減速靠邊或以手勢或亮右方
    向燈表示允讓後，後行車始得超越。超越時應顯示左方向燈
    並於前車左側保持半公尺以上之間隔超過，行至安全距離後
    ，再顯示右方向燈駛入原行路線」之超車規定，始導致由蔡
    旭棋所駕駛之自小貨車右側車身，擦撞由異議人駕駛之上開
    車輛左前保桿之結果，故其並未有注意來往車輛，而擅自迴
    轉之違規行為，原處分機關不察，而遽以裁處罰鍰新臺幣（
    下同）600 元，自有違誤，異議人不服該裁處，乃依法提起
    異議等語。
二、原處分意旨略以：異議人於95年6月17日12時47分許，駕駛
    車牌號碼ZT-9285號自小客車，在行經高雄市苓雅區○○○
    路26號前欲迴轉時，因迴車前未注意來往車輛，仍擅自迴轉
    ，致左前車身與沿同向路段同車道，由蔡旭棋所駕駛車牌號
    碼YV-6895號自小貨車之右側車身，發生碰撞而肇事，經高
    雄市政府警察局交通警察隊警員以異議人有違反道路交通管
    理處罰條例第49條第1項第5款，迴車前未注意來往車輛擅自
    迴轉逕行開單舉發，嗣異議人於舉發通知單上所載之應到案
    日期前，向高雄市交通事件裁決中心即原處分機關（下稱原
    處分機關）提出申訴，仍經原處分機關依道路交通管理處罰
    條例第49條第1項第5款、第63條第1項等規定裁處異議人新
    臺幣600元，記違規點數1點云云。
三、按汽車迴車前，應暫停並顯示左轉燈光或手勢，看清無來往
    車輛，並注意行人通過，始得迴轉，道路交通安全規則第10
    6 條第1 項第5 款定有明文。次按汽車駕駛人迴車前，未依
    規定暫停，顯示左轉燈光，或不注意來、往車輛、行人，仍
    擅自迴轉者，處汽車駕駛人新臺幣600 元以上1800元以下罰
    鍰，道路交通管理處罰條例第49條第1 項第5 款亦有規定，
    且汽車駕駛人駕駛汽車違反道路交通管理處罰條例第49條規
    定者，除應依該條所規定之罰鍰處罰外，並應依道路交通管
    理處罰條例第63條第1 項第1 款規定，記違規點數1 點。另
    法院受理交通事件，準用刑事訴訟法之規定，同條例第89
    條前段及道路交通案件處理辦法第4 條定有明文。又認定犯
    罪事實所憑之證據，雖不以直接證據為限，間接證據亦包括
    在內，然而無論直接或間接證據，其為訴訟上之證明，須於
    通常一般人均不致有所懷疑，而得確信其為真實之程度者，
    始得據為有罪之認定，倘其證明尚未達到此一程度，而有合
    理之懷疑存在時，即應由法院諭知被告無罪之判決（最高法
    院76年度台上字第4986號判例意旨參照）。是以，若法院於
    調查行為人違反道路交通管理處罰條例案件，當踐行完調查
    證據之程序後，綜合相關事證，就原處分機關所認定之違規
    事實仍有合理之懷疑，致無法確信行為人確有該當於道路交
    通管理處罰條例各該處罰條文之構成要件事實時，秉諸上開
    判例所揭櫫之上位原則，斯時即應對受處分人為有利之認定
    。
四、訊之異議人固有於前揭時、地，駕駛車牌號碼ZT-9285號自
    小客車迴轉時，與蔡旭棋所駕駛車牌號碼YV-6895號自小貨
    車發生碰撞之事實，惟否認有何裁決書所指之行為，辯稱：
    我沒有違規。我當時車停在停車格裡面，要離開停車格駛入
    快車道，當時看到四維路有來車，我就停在停車格上面，後
    來看到沒有車，我就駛入快車道，但看到凱旋路北向有一輛
    車子要左轉到四維路，我就停在快車道與慢車道分隔線上面
    ，因為我的車子停在這裡，後來四維路同向蔡旭棋駕駛的自
    小客車與我發生擦撞，而發生撞擊之前，我的車輛並非處於
    行進狀態，且是因看到對向的距離並不是很長，我在迴車前
    有注意左右來車，凱旋路突然有車，才來不及迴轉.... 等
    語，經查：
 (一)本件異議人於95年6 月17日12時47分許，駕駛車牌號碼ZT-92
   8 5 號自小客車，沿高雄市苓雅區○○○路西向東快車道行
   駛於該路26號前，與沿同向路段同車道，由蔡旭棋駕駛車號
   YV-6895 號自小貨車之右側車身，發生碰撞而肇事之事實，
   為異議人所不爭執，且據證人即本件執行取締之警員李智湘
   於本院調查時證述明確（見本院卷第16頁），並有卷附之高
   雄市政府警察局交通警察大隊交通事故影像專用光碟1 片（
   內有高雄市○○○○○道路交通事故照片黏貼紀錄表1 份及
   現場照片8 張）、高雄市○○○○○道路交通事故現場圖及
   高雄市政府警察局交通大隊交通事故談話紀錄表各1 紙在卷
   可稽，上開事實堪以認定。
 (二)證人李智湘於本院調查時到庭具結後證稱：「（問：本件異
   議人違規情形？）依據道路交通管理處罰條例第49條第1 項
   第5 款異議人迴車前要禮讓後方來車，本件異議人在迴轉過
   程當中沒有禮讓後方來車，所以造成後方來車撞擊異議人車
   輛。」、「（問：發生撞擊之時，你是否在現場？）沒有，
   我是接到通報才過去處理。」、「（問：如何判斷異議人有
   本件違規行為？）依據車禍處理經驗，及依據異議人車禍已
   經跨越快慢車道分隔線，車身呈30、40的角度，並依據訪談
   異議人的結果來判斷。」（見本院卷第16至第17頁）綜觀證
   人到庭後所為之證述情節，足徵證人並未直接目擊本起事件
   之完整發生經過，而僅係藉由事後車禍現場之情形，推敲異
   議人於迴車之際並未禮讓後方來車，始導致上開車禍之發生
   ，故異議人是否確有舉發單上所告發之違規事實，自應再探
   求其他相關證據而為認定。再參諸高雄市政府警察局交通大
   隊交通事故談話紀錄表，車禍事件之相對人蔡旭棋於訪談中
   ，亦陳稱：我駕車沿四維二路西向東行駛快車道直行至肇事
   地，一車牌號碼ZT-9285 自小客車約在四維二路26號前好像
   要迴轉，我有按鳴喇叭，當我要經過時該車左迴轉，該車左
   前保險桿角與我車右側車身發生擦撞致肇事。對方好像停在
   四維二路26號前慢車道上，且有打左方向燈等語（見本院卷
   第23頁），與異議人所辯上開情節亦大致相符，足見異議人
   辯稱其於迴轉時，係因凱旋路北向有車輛駛入，始將車輛暫
   時停止，並靜待來車通行之情應係可信。
 (三)考諸道路交通管理處罰條例第49條第1 項第5 款之文義，其
   所規範者乃係汽車駕駛人「迴車前」，不注意來往車輛，而
   仍逕行迴轉之違規行為，故若汽車駕駛人係於「迴車中途」
   ，始有車輛行駛而至，顯非屬本條例第49條第1 項第5 款之
   規範範疇，此際汽車駕駛人所須遵循者反係同條例中所明文
   之其他道路交通行車管理規範。茲於本案中，異議人既係於
   迴轉中途，因其他車輛行駛而至，而未能立即完成迴轉行為
   ，自無法以本條例第49條第1 項第5 款加以處罰。另參以異
   議人，於見有車輛駕駛而至，隨即停車等候，並顯示左轉燈
   光，此外，亦並未發現有何其它違反本條例相關規範之違規
   行為，依前揭判例意旨，自應為有利於受處分人之認定。
 (四)此外，復查無其他積極事證足認異議人有上揭舉發之違規行
   為。原處分未予詳查，遽予裁罰，尚有未恰，本件異議為有
   理由，原處分應予撤銷，並諭知受處分人不罰。
五、依道路交通管理處罰條例第87條第2項，道路交通案件管理
    辦法第20條前段，裁定如主文。
中    華    民    國    95    年    12    月    29    日
                  交通法庭  法  官  洪能超
以上正本證明與原本無異。
如不服本裁定，應於裁定送達後5日內，向本院提出抗告狀。
中    華    民    國    95    年    12    月    29    日
                            書記官 曾小玲


司法院資訊處製作；財團法人民間司法改革基金會備份。
